臺灣士林地方法院刑事判決　　　　　　　 96年度易字第843號
公　訴　人　臺灣士林地方法院檢察署檢察官
被　　　告　乙○○
　　　　　　丙○○
上列二人共
同選任辯護
人　　　　　張佳瑜律師
被　　　告　甲○○　男　43歲.
　　　　　　　　　　身分證統一.
　　　　　　　　　　住台北市○○區○○路2段484號4樓
選任辯護人　張獻村律師
上列被告因傷害案件，經檢察官提起公訴（96年度偵字第1645號
），本院判決如下：
    主  文
乙○○傷害人之身體，處拘役拾日，如易科罰金，以新台幣壹
仟元折算壹日，減為拘役拾伍日，如易科罰金，以新台幣壹仟元
折算壹日。
甲○○傷害人之身體，處拘役伍拾日，如易科罰金，以新台幣壹
仟元折算壹日，減為拘役貳拾伍日，如易科罰金，以新台幣壹仟
元折算壹日。
丙○○無罪。
    事  實
一、乙○○、丙○○（丙○○部分另為無罪之諭知）係夫妻，於
    民國95年11月19日晚間7 時30分許，2 人前往臺北市內湖區
    德安百貨逛街，行經臺北市○○區○○路2 段470 號旁公園
    ，適甲○○迎面亦行經該處，乙○○因正抬頭觀看附近房屋
    ，不慎碰撞甲○○身體，引起甲○○不滿，雙方發生口角。
    詎甲○○竟基於傷害之犯意，徒手毆打乙○○之右眼及後腦
    ，致乙○○受有右眼挫傷併次發性青光眼及上眼瞼撕裂傷、
    鼻挫傷及腦震盪等傷害。乙○○亦基於傷害之犯意毆打甲○○並與之相互拉扯，繼而將甲○○壓制在地，致甲○○受有
    顏面部挫傷、前胸及後上背挫瘀傷擦傷、右腰部挫瘀傷擦傷
    及四肢多處挫瘀傷擦傷等傷害，嗣經現場處理員警查獲。
二、案經乙○○、甲○○訴由臺北市政府警察局內湖分局報請臺
    灣士林地方法院檢察署檢察官偵查起訴。
    理  由
壹、被告乙○○、甲○○有罪部分：
一、證據能力之認定：
    卷附被告乙○○所提出之國防醫學院三軍總醫院附設民眾診
    療服務處出具之診斷證明書2 張（偵查卷第29頁）、被告甲○○所提出之國泰綜合醫院內湖分院乙種診斷證明書（偵查
    卷第15頁），雖為出具該等診斷證明書之醫師於審判外就被
    告受傷情形所為之書面供述，惟為醫師執行醫療業務時所需
    製作之證明文書，復無證據顯示該等診斷證明書存有詐偽或
    虛飾情事，核無顯不可信之情況，且公訴人及被告2 人於本
    院審理時亦明確表示對該等診斷證明書之證據能力無意見（
    本院卷第31頁），依刑事訴訟法第159 條之4 第2 款、第
    159 條之5 等規定，應得為證據。
二、訊據被告乙○○坦認有壓制被告甲○○在地的事實，惟矢口
    否認有何傷害犯行，辯稱：伊係為保護自己及配偶即被告丙○○，被告甲○○當時先打伊的右眼，拉扯中是被告甲○○
    自己碰到花台跌倒，只是順勢壓制住被告甲○○云云。訊據
    被告甲○○亦坦承與被告乙○○、丙○○雙方發生推擠，但
    否認犯行，辯稱：伊係出於自衛有打被告乙○○、丙○○2
    人云云。惟查：被告乙○○毆打被告甲○○成傷之事實，業
    據被告乙○○於警詢中自承：「我是先被打到眼睛及後腦有
    抵抗」（偵查卷第8 頁），於審理中陳稱：「我當時只是用
    左手壓著他的右肩膀、左腳壓著他的右腳」等語（本院卷第
    12 8頁）有關與被告甲○○間有肢體衝突等情明確，核與被
    告甲○○於審理所證述：當時行經該路段時，被告乙○○碰
    撞到伊時並沒有道歉，而且態度非常囂張，還當場說：「你
    想怎麼樣是不是？」，伊仍繼續走，沒有回話，走了約15公
    尺，被告乙○○仍態度狂妄、叫囂說：「你想怎麼樣是不是
    ？」，伊才走過去問他「你為何做錯事，撞到人還不道歉？
    態度還可以如此囂張？」，他還是不斷叫囂，之後就發生推
    擠，推擠過程伊被壓制在地下等情相符（本院卷第132 頁參
    照）。被告乙○○體位約為172 公分、約80至90公斤；被告
    甲○○體位約為170 公分、68公斤，均據被告2 人於審理中
    述明在卷，衡情被告乙○○體型既優於被告甲○○甚多，以
    其身體壓制被告甲○○應符常情，是被告甲○○關於被告乙○○傷害情節的證詞應符事實，堪足採信。雖被告乙○○辯
    以係為保護自己及配偶即被告丙○○而為上開衝撞壓制之行
    為，惟被告丙○○當時業已為防衛被告乙○○而與被告甲○○推擠，業據被告丙○○於審理中證稱：「‧‧‧‧我和我
    先生在講話時，對方就衝過來，沒有講話就直接打我先生的
    頭，我先生蹲下來以後，對方還繼續打我先生頭部，我就過
    去攔，希望對方不要再打我先生，結果甲○○就開始打我，
    拉扯中，被告甲○○就往後倒‧‧‧‧」等語有關當時被告
    丙○○業已攔阻被告甲○○之毆擊行為情節明確，並與被告
    乙○○所述被告甲○○先行毆擊被告乙○○乙節相符一致，
    可堪採憑，則被告乙○○當時所受現在不法侵害原已因被告
    丙○○之攔阻而卻除，按對於現在不法之侵害，而出於防衛
    自己或他人權利之行為，始不為處罰，刑法第23條前段規定
    可資參照，被告乙○○只要阻止被告丙○○、甲○○間的推
    擠行為即可避免發生傷害情事，卻於現在不法侵害未再繼續
    發生時，又採取推擠壓制被告甲○○成傷之行為，所辯其壓
    制之行為屬正當防衛行為自不足採，犯行洵堪認定。
三、又查：被告甲○○毆打被告乙○○成傷等情，為被告甲○○
    於警詢中自承：「在內湖路2 段470 號旁公園與這一對夫妻
    ，因對方走路看後方，沒有正視前方，以致身體產生碰撞，
    而對方態度囂張，挑釁不斷，口出惡言：『要怎樣、要怎樣
    』，對方的太太（按：即被告丙○○）有出來制止，但是他
    先生（按：即被告乙○○）的態度仍然非常囂張、狂妄，但
    是當下我並沒有理會他，而走大概有十五公尺，而因對方態
    度囂張、狂妄不斷辱罵，然我才折返詢問為何犯錯，態度還
    如此囂張，而造成雙方互相拉扯，‧‧‧‧」等語（偵查卷
    第6 頁）；偵查時亦陳稱：「‧‧‧‧我氣不過，就回頭質
    問他態度不佳，我們起爭執，我們就互相推擠‧‧‧‧」等
    語（偵查卷第24頁），有關與被告乙○○間有肢體的衝突等
    情明確。被告甲○○先行毆打被告乙○○右眼及後腦之事實
    ，復據被害人即被告乙○○於審理中證稱：「那天我和我太
    太（按：即被告丙○○）去德安百貨買東西，出來後，因為
    我們想在附近買房子，所以抬頭往上看，我太太走在前面，
    我在後面，路很窄約135 公分，我們與被告甲○○快要接觸
    的時候，我太太拉住我的手，我則繼續看我的房子，我和被
    告甲○○錯身後，有互相看一眼，我們繼續走、看我們的房
    子，被告甲○○就跟我們說：『你很囂張喔』，我回答：『
    我太太已經道過歉了，你還想怎麼樣？』之後我和我太太繼
    續走，我太太拉著我，經過一個寬約2.6 公尺的走道到達一
    個稍微寬的小廣場，我和我太太就停下來，我跟我太太說我
    們已經跟他道過歉了，我太太叫我不要惹事，被告甲○○則
    從剛才的地方走過來，我想他只是要吵架，所以沒有什麼防
    備，結果被告甲○○一拳就打到我眼睛，我整個人昏了就蹲
    下來，他繼續打我後腦，我太太趕快衝過來拉著被告甲○○
    ，因為甲○○一直打我，我聽到我太太在尖叫，我一起來看
    ，有看到甲○○在打我太太，我就拉著甲○○，後來我們3
    人在拉扯，拉扯旁邊有個高約60公分的花台，甲○○可能碰
    到花台就順勢倒下去，我和我太太一起壓著甲○○，要讓他
    趕快停手，不要再打我和我太太，被告甲○○整個人是傾斜
    倒到花台去，甲○○躺著用腳踢我太太的肚子，我用腳頂著
    甲○○的腳，有路人經過，我就請路人報警，之後我太太起
    來，我就叫我太太趕快去報警，這時候救護車和警察都來了
    ，就請警察處理這件事情」等語（本院卷第125 頁），被告
    丙○○亦於審理中證稱：「‧‧‧‧我和我先生在講話時，
    對方就衝過來，沒有講話就直接打我先生的頭，‧‧‧‧」
    等語有關被告甲○○先行為侵害行為情節一致，參以被告甲○○體型顯較被告乙○○瘦小，已如前述，而被告乙○○卻
    於眼睛受有較重之傷勢，此有被告所受右眼眼球挫傷，合併
    前房出血，玻璃體出血之國防醫學院三軍總醫院附設民眾診
    療服務處出具之診斷證明書2 張（偵查卷第29、30頁）可資
    佐憑，衡情一般人因眼睛脆弱不堪撞擊，均對其眼睛之保護
    格外注意，被告乙○○之體型又優於被告甲○○，被告乙○○竟受有該等較嚴重之傷勢，是上開證詞所述被告甲○○出
    其不意先行攻擊被告乙○○等情，應符事理，堪足可採，是
    被告甲○○未受他人肢體侵害前，且所述被告乙○○叫囂之
    事實亦未構成何侮辱侵害而須以一定行為防衛之必要時，即
    毆擊被告乙○○成傷，所辯其行為屬正當防衛云云，亦顯不
    足採。是本案依被告甲○○、乙○○2 人衝突情形觀之，均
    係分別基於傷害之犯意而為互相攻擊對方之傷害行為，而非
    對於現在不法之侵害所為必要排除之反擊行為，均非正當防
    衛，所犯傷害犯行事證明確，均應予依法論科。
四、核被告甲○○、乙○○所為，均係犯刑法第277 條第1 項之
    普通傷害罪。爰審酌被告甲○○、乙○○僅因擦身細故，竟
    一時衝動，而致互毆成傷之犯罪動機、手段，及被告乙○○
    所受傷勢較為嚴重，被告甲○○先出手毆打被告乙○○，且
    兩人均於本院審理時否認犯行，不願和解，均無悔意等犯罪
    之手段、生活狀況、品行與智識程度等一切情狀，分別量處
    如主文所示之刑，並均諭知易科罰金之折算標準。又本件被
    告犯罪時間在96年4 月24日以前，應依中華民國96 年 罪犯
    減刑條例第2 條第1 項第3 款之規定，減其刑期二分之一，
    並均諭知易科罰金之折算標準。
貳、被告丙○○無罪部分：
一、公訴意旨雖以：被告丙○○於上開時地因與被告甲○○發生
    口角。被告丙○○與被告乙○○基於傷害之犯意聯絡，聯手
    毆打被告甲○○並與之相互拉扯，繼而將被告甲○○壓制在
    地，致被告甲○○受有顏面部挫傷、前胸及後上背挫瘀傷擦
    傷、右腰部挫瘀傷擦傷及四肢多處挫瘀傷擦傷等語。
二、惟按犯罪事實應依證據認定之，無證據不得認定犯罪事實；
    不能證明被告犯罪者，應諭知無罪之判決，刑事訴訟法第15
    4 條第2 項、第301 條第1 項分別定有明文。次按對於現在
    不法之侵害，而出於防衛自己或他人權利之行為，不罰，刑
    法第23條定有明文，又查刑法上防衛行為，祇以基於排除現
    在不正侵害者為已足，其不正之侵害，無論是否出於防衛者
    之所挑動，在排除之一方仍不失其為防衛權之作用，最高法
    院18 年度上字第228 號著有判例。
三、被告丙○○與被告甲○○之肢體衝突係為防衛被告乙○○不
    受毆擊之侵害，且無壓制被告甲○○以造成傷害之犯意等情
    ，為被告乙○○於審理中所證稱當時被告丙○○曾叫伊不要
    惹事，被告甲○○卻一拳毆擊其眼睛，伊就蹲下來，被告甲○○尚繼續打其後腦，被告丙○○趕快衝過去拉著被告甲○○，後來3 人在拉扯，拉扯旁邊有個高約60公分的花台，被
    告甲○○可能碰到花台就順勢倒下去，伊與被告丙○○一起
    壓著被告甲○○等情綦詳（本院卷第125 頁），已如前述，
    被告甲○○於審理中亦證述：「他太太當時確實有制止他」
    、「（倒下時，腳邊有無花台？）有」等語相符無訛（本院
    卷第132 、135 頁），足見被告丙○○初並無與被告乙○○
    共同侵辱被告甲○○之意，則被告丙○○嗣會與被告甲○○
    發生肢體衝突，應係被告乙○○受被告甲○○之現場連續毆
    擊，為防衛其夫不受侵害，乃發生拉扯，又因被告甲○○受
    被告乙○○之推擠，撞擊旁邊的花台而3 人順勢倒下，被告
    丙○○雖也有壓擠至被告甲○○身上之舉措，但尚非基於傷
    害之犯意所為，且被告甲○○確係首先出手毆擊被告乙○○
    成傷，已如前述，是被告乙○○之證詞尚符事理，應屬可採
    。因此，被告甲○○固為被告乙○○用其言詞挑動致發動侵
    害，被告丙○○與被告甲○○之拉扯行為應屬阻止被告甲○○之現在不法侵害行為，尚屬因正當防衛所為行為，且事後
    之壓制行為也無傷害之犯意，自難對其遽以傷害罪相繩。此
    外，復查並無其他積極事證足認被告丙○○涉有其他傷害罪
    責，揆諸上開判例意旨說明，自應為其無罪之諭知。
據上論斷，應依刑事訴訟法第299 條第1 項前段、第301 條第1
項，刑法第277 條第1 項、第41條第1 項前段、刑法施行法第1
條之1 ，中華民國九十六年罪犯減刑條例第2 條第1 項第3 款、
第7 條、第9 條，判決如主文。
本案經檢察官蔡啟文到庭執行職務。
中　　華　　民　　國　　96　　年　　10　　月　　26　　日
                  刑事第四庭法  官  古振暉
以上正本證明與原本無異。
如不服本判決，應於收受送達後10日內向本院提出上訴書狀，其
未敘述上訴之理由者並得於提起上訴後20日內向本院補提理由書
（均須按他造當事人之人數附繕本）。
                            書記官  林靜枝
中　　華　　民　　國　　96　　年　　11　　月　　2 　　日
附錄本判決論罪科刑法條：
中華民國刑法第277 條第1 項
傷害人之身體或健康者，處3 年以下有期徒刑、拘役或1 千元以
下罰金。
